ACORDAO-COMPLETO-2435973

ACÓRDÃO 2183/2021 ATA 4/2021 - SEGUNDA CÂMARA

VISTOS, relatados e discutidos estes autos referentes à Tomada de Contas Especial instaurada pelo Fundo Nacional de Desenvolvimento da Educação - FNDE contra o Sr. Gilberto Braga Queiroz, ex-prefeito de Luís Domingues/MA (gestão 2017/2020) , em face da omissão no dever de prestar contas dos recursos repassados à municipalidade por força do Programa Nacional de Alimentação Escolar - Pnae, no exercício de 2017.
ACORDAM os Ministros do Tribunal de Contas da União, reunidos em sessão da 2ª Câmara, ante as razões expostas pelo Relator, em:
9.1. com fundamento nos arts. 1º, inciso I, 16, inciso III, alínea a, 19, parágrafo único, e 23, inciso III, da Lei 8.443/1992, julgar irregulares as contas do Sr. Gilberto Braga Queiroz, aplicando-lhe a multa prevista no art. 58, inciso I, da Lei 8.443/1992, no valor de R$ 5.000,00 (cinco mil reais) , fixando-lhe o prazo de 15 (quinze) dias, a contar do recebimento da notificação, para que comprove, perante o Tribunal (art. 214, inciso III, alínea a, do Regimento Interno/TCU) , o recolhimento da dívida ao Tesouro Nacional, atualizada monetariamente desde a data deste Acórdão até a do efetivo recolhimento, se for paga após o vencimento, na forma da legislação em vigor;
9.2. autorizar, caso requerido, com base no art. 26 da Lei 8.443/1992, o parcelamento da dívida constante no subitem 9.1 deste Acórdão em até 36 (trinta e seis) parcelas mensais e sucessivas, atualizadas monetariamente, esclarecendo ao responsável que a falta de pagamento de qualquer parcela importará no vencimento antecipado do saldo devedor, sem prejuízo das demais medidas legais;
9.3. autorizar, desde logo, a cobrança judicial da dívida, nos termos do art. 28, inciso II, da Lei 8.443/1992, caso não atendida a notificação;
9.4. enviar cópia deste Acórdão à Procuradoria da República no Estado do Maranhão, nos termos do art. 209, § 7º, do Regimento Interno do TCU, bem como ao FNDE, para ciência.

Tomada de Contas Especial deflagrada pelo FNDE contra ex-prefeito, em face da omissão no dever de prestar contas dos recursos repassados por força do Programa Nacional de Alimentação Escolar  Pnae, no exercício de 2017.

Segunda Câmara

Município de Luís Domingues/MA.

3. Responsável: Gilberto Braga Queiroz (XXX.514.242-XX).

13.1. Ministros presentes: Bruno Dantas (Presidente), Augusto Nardes, Aroldo Cedraz e Raimundo Carreiro.
13.2. Ministros-Substitutos presentes: Marcos Bemquerer Costa (Relator) e André Luís de Carvalho.

MARCOS BEMQUERER

Cuidam os autos da Tomada de Contas Especial instaurada pelo Fundo Nacional de Desenvolvimento da Educação - FNDE contra o Sr. Gilberto Braga Queiroz, ex-prefeito de Luís Domingues/MA (gestão 2017/2020) , em face da omissão no dever de prestar contas dos recursos repassados à municipalidade por força do Programa Nacional de Alimentação Escolar - Pnae, no exercício de 2017.
2.               As verbas direcionadas ao município de referência totalizaram R$ 122.981,40 (peça 3) . O prazo para prestação de contas desses recursos findou-se em 15/2/2018.
3.	A Secretaria Federal de Controle Interno certificou a irregularidade das contas (peça 15) e a autoridade ministerial atestou haver tomado conhecimento dessa conclusão (peça 17) .
4.                Neste Tribunal, a Secretaria de Controle Externo de Tomada de Contas Especial - SecexTCE apresentou resumo do iter processual e empreendeu o exame técnico da matéria por meio da instrução inserta à peça 43, que reproduzo em parte e com ajustes de forma:
"9. Na instrução inicial (peça 20) , analisando-se os documentos nos autos, concluiu-se pela  necessidade de realização de citação e audiência para as irregularidades abaixo: 
	9.1. Irregularidade 1: não comprovação da boa e regular aplicação dos recursos federais repassados ao município de Luís Domingues - MA, em face da omissão no dever de prestar contas dos valores transferidos, no âmbito do Programa Nacional de Alimentação Escolar (Pnae) , no exercício de 2017, cujo prazo encerrou-se em 15/2/2018.
	9.1.1.Evidências da irregularidade: documentos técnicos presentes nas peças 3 e 5.
	9.1.2.Normas infringidas: art. 37, caput, c/c o art. 70, parágrafo único, da Constituição da República Federativa do Brasil; art. 93 do Decreto-lei 200/1967; art. 66 do Decreto 93.872/1986; e Cap. IX da Resolução CD/FNDE 26, de 17/6/2013.
	9.1.3. Débitos relacionados ao responsável Gilberto Braga Queiroz:
	Data de ocorrência
	Valor histórico (R$) 

	05/05/2017
	27.329,20

	06/06/2017
	13.664,60

	06/07/2017
	13.664,60

	07/08/2017
	13.664,60

	08/09/2017
	   4.499,00

	12/09/2017
	   9.165,60

	05/10/2017
	13.664,60

	07/11/2017
	11.120,60

	09/11/2017
	  2.544,00

	06/12/2017
	13.164,80

	07/12/2017
	     499,80

	9.1.4. Cofre credor: Fundo Nacional de Desenvolvimento da Educação.
	9.1.5. Responsável: Gilberto Braga Queiroz.
	9.1.5.1. Conduta: não demonstrar a boa e regular aplicação dos recursos federais recebidos e geridos por meio do instrumento em questão, no exercício de 2017, em face da omissão na prestação de contas, cujo prazo encerrou-se em 15/2/2018.
	9.1.5.2. Nexo de causalidade: a conduta descrita impediu o estabelecimento do nexo causal entre as possíveis despesas efetuadas com os recursos recebidos, no âmbito do instrumento em questão, no exercício de 2017.
	9.1.5.3. Culpabilidade: não há excludentes de ilicitude, de culpabilidade e de punibilidade; é razoável supor que o responsável tinha consciência da ilicitude de sua conduta; era exigível conduta diversa da praticada, qual seja, desincumbir-se do seu dever por meio da apresentação da prestação de contas no prazo e forma devidos. 
	9.1.6. Encaminhamento: citação.
	9.2. Irregularidade 2: não cumprimento do prazo originalmente estipulado para prestação de contas do Programa Nacional de Alimentação Escolar (Pnae) , cujo prazo encerrou-se em 15/2/2018.
	9.2.1. Evidências da irregularidade: documento técnico presente na peça 5.
	9.2.2. Normas infringidas: art. 37, caput, c/c o art. 70, parágrafo único, da Constituição da República Federativa do Brasil; art. 93 do Decreto-lei 200/1967; art. 66 do Decreto 93.872/1986; e Cap. IX da Resolução CD/FNDE 26, de 17/6/2013.
	9.2.3. Responsável: Gilberto Braga Queiroz.
	9.2.3.1.Conduta: descumprir o prazo originalmente estipulado para prestação de contas dos recursos federais recebidos à conta do instrumento em questão, o qual se encerrou em 15/2/2018.
	9.2.3.2.Nexo de causalidade: a conduta descrita impediu o estabelecimento do nexo causal entre as possíveis despesas efetuadas com os recursos recebidos, no âmbito do instrumento em questão, no exercício de 2017.
	9.2.3.3.Culpabilidade: não há excludentes de ilicitude, de culpabilidade e de punibilidade; é razoável supor que o responsável tinha consciência da ilicitude de sua conduta; era exigível conduta diversa da praticada, qual seja, desincumbir-se do seu dever por meio da apresentação da prestação de contas no prazo e forma devidos. 
	9.2.4.Encaminhamento: audiência.
10. Em cumprimento ao pronunciamento da unidade (peça 22) , foram efetuadas citação e audiência do responsável, nos moldes adiante:
 a) Gilberto Braga Queiroz - promovida a citação e audiência do responsável, conforme delineado adiante:
	Comunicação: Ofício 13904/2019 - Seproc (peça 24) 
Data da Expedição: 4/12/2019
Data da Ciência: 20/12/2019 (peças 26 e 28) 
Nome Recebedor: Silvana de Almeida Tromps
Observação: Ofício enviado para o endereço do responsável do CPF, conforme pesquisa de endereço no sistema da Receita Federal, custodiado pelo TCU (peça 23) .
Prorrogações de prazo:
	Documento
	Nova data limite

	Termo (peça 27) 
	8/2/2020

Fim do prazo para a defesa: 19/1/2020
	
11. Conforme Despacho de Conclusão das Comunicações Processuais (peça 39) , as providências inerentes às comunicações processuais foram concluídas. 
12. Transcorrido o prazo regimental, após a efetivação da notificação da citação e audiência, em 20/12/2019 (peça 28) , o responsável Gilberto Braga Queiroz compareceu nos autos através de seus advogados e apresentou a prestação de contas no SiGPC (Sistema de Gestão de Prestação de Contas) , em 2/1/2020, conforme recibo desse sistema (peça 31) .
13. Nova instrução, datada de 20/5/2020 (peça 32) , propôs diligenciar o FNDE para envio de Nota Técnica quanto à suficiência da documentação apresentada a título de prestação de contas intempestiva.
14. O FNDE apresentou, em julho do corrente ano de 2020, a Nota Técnica 1952257/2020 (peça 42, p. 1-6) , acompanhada do Parecer 3584/2020 (peça 41) , que a subsidiou, posicionando-se pela insuficiência da documentação apresentada a título de prestação de contas.
ANÁLISE DOS PRESSUPOSTOS DE PROCEDIBILIDADE DA IN/TCU 71/2012
Avaliação de Viabilidade do Exercício do Contraditório e Ampla Defesa
15. Verifica-se que não houve o transcurso de mais de dez anos desde o fato gerador sem que tenha havido a notificação do responsável pela autoridade administrativa federal competente (art. 6º, inciso II, c/c art. 19 da IN/TCU 71/2012, modificada pela IN/TCU 76/2016) , uma vez que o fato gerador da irregularidade sancionada ocorreu em 16/2/2018, haja vista que o vencimento do prazo para prestação de contas deu-se em 15/2/2018, e o responsável foi notificado sobre as irregularidades pela autoridade administrativa competente conforme abaixo:
15.1. Gilberto Braga Queiroz, por meio do ofício acostado à peça 6, recebido em 28/5/2109, conforme AR (peça 7) .
Valor de Constituição da TCE 	
16. Verifica-se, ainda, que o valor original do débito, cujo fato gerador ocorreu após 1/1/2017, é de R$ 122.981,40, portanto superior ao limite mínimo de R$ 100.000,00, na forma estabelecida conforme os arts. 6º, inciso I, e 19 da IN/TCU 71/2012, modificada pela IN/TCU 76/2016. 
OUTROS PROCESSOS/DÉBITOS NOS SISTEMAS DO TCU COM OS MESMOS RESPONSÁVEIS
17. Informa-se que não foi encontrado débito imputável ao responsável em outros processos no Tribunal.
18. Informa-se que foi encontrado débito imputável aos responsáveis no banco de débitos existente no sistema e-TCE:
	Responsável
	Débitos inferiores

	Gilberto Braga Queiroz
	2309/2019 (R$ 5.808,87) - Dano inferior ao limite de instauração da TCE cadastrado

 (...) 
21. Não obstante, conste dos autos a procuração (peça 25) dos advogados do responsável e solicitação de prorrogação de prazo, em 8/1/2020 (peça 26) , para apresentação de defesa, registra-se que não foram apresentadas alegações de defesa ou razões de justificativa, respectivamente, para as citação e audiência realizadas, apenas pedido de prorrogação de prazo (peça 26) .
22. Em atendimento à notificação de citação/audiência do TCU (peça 24) , efetivada em 20/12/2019 (peça 28) , decorrente da omissão no dever de prestar contas do Pnae/2017, o responsável se limitou a inserir, de forma intempestiva, a prestação de contas no SiGPC, em 2/1/2020 (peça 31) .
Ocorrências relatadas na Nota Técnica 1952257/2020
23. A manifestação do FNDE, registrada no SiGPC, esta consubstanciada na sua Nota Técnica 1952257/2020 (peça 42, p. 1-6) , a qual fez referência ao Parecer 3584/2020 (peça 41) , que a subsidiou, e chegou as seguintes conclusões, após análise da documentação da prestação de contas inserida no SiGPC:
23.1. Aspecto técnico - baseado no Parecer 3584/2020 (peça 41) , o qual se posicionou pela aprovação com ressalvas da prestação de contas, o item 5.3 da Nota Técnica 1952257/2020 (peça 42, p. 1-6) reproduziu excerto desse parecer, expondo que a execução do Programa não atendeu à totalidade dos dispositivos técnicos estabelecidos pela Resolução CD/FNDE 26/2013, identificando como impropriedades e/ou irregularidades, in verbis:
	a) ausência de Quadro Técnico de Nutricionistas;
	b) a EEx. não disponibilizou ao CAE recursos humanos e financeiros para execução de atividades de apoio, necessários para a execução de suas atribuições;	
	c) não houve Regimento Interno do CAE;
	d) não houve Plano de Ação anual do CAE;
	e) atuação deficiente do Conselho de Alimentação Escolar.
23.2. Aspecto financeiro - dentre as ocorrências listadas no item 5.6 da Nota Técnica 1952257/2020 (peça 42, p. 1-6) , merece destaque, conforme consta no extrato bancário da conta específica do programa (peça 4) , um débito de 399,00, em 27/6/2017, não relacionado na 'Relação de Pagamentos' (peça 30, p. 710) , contrariando o disposto no § 13º do art. 45 da Resolução CD/FNDE 26/2013.
23.3. Parecer Conclusivo do Conselho de Controle Social - o CAE emitiu o parecer pela aprovação com ressalvas, atestando a regularidade da aplicação dos recursos no objeto do programa.
24. Por fim, a Nota Técnica 1952257/2020 (peça 42, p. 1-6) , em seu item 6, concluiu pela insuficiência da documentação apresentada intempestivamente, no SiGPC, para fins de prestação de contas do Pnae/2017.
Análise das ocorrências relatadas na Nota Técnica 1952257/2020
25. Com respeito às impropriedades apuradas no Parecer 3584/2020 (peça 41) sob o aspecto técnico, não seriam suficientes, isoladamente, para ensejar a irregularidade das contas, mas dada sua relevância para a regular execução do Pnae, não obstante a competência do FNDE para adotar gestões junto ao município, propugna-se que, no encaminhamento da presente instrução, seja dada ciência ao município dessas impropriedades e a necessidade da adoção de medidas para cumprir a Resolução CD/FNDE 26/2013.
26. Já o não lançamento na relação de pagamentos do débito de 399,00, efetivado na conta corrente específica do Pnae/2017, em razão do princípio da insignificância e da economia processual, deixa-se de considerar esse débito apurado para fins de cobrança.
27. Nesse contexto, houve perda do objeto da citação, permanecendo a necessidade de se aprofundar quanto à audiência realizada, em virtude do descumprimento do prazo originalmente estipulado para prestação de contas dos recursos federais recebidos à conta do instrumento em questão, o qual se encerrou em 15/2/2018. Em atendimento à notificação de citação/audiência do TCU (peça 24) , efetivada em 20/12/2019 (peça 28) , decorrente da omissão no dever de prestar contas do Pnae/2017, o responsável se limitou a inserir, de forma intempestiva, a prestação de contas no SiGPC, em 2/1/2020 (peça 31) .
Omissão no dever de prestar contas - jurisprudência 
28. Considerando que a prestação de contas foi apresentada em 2/1/2020 (peça 31) , após a realização da audiência, em 20/12/2019 (peça 28) , em consonância com a jurisprudência vigente no TCU, deverá ser aplicada multa ao responsável por restar caracterizada a omissão na apresentação da prestação de contas no prazo devido, sem as devidas justificativas. Na sequência, será apresentada a fundamentação com base nas normas e jurisprudência do TCU para esse encaminhamento.
29. O disciplinamento vigente no RITCU (Regimento Interno do TCU, Resolução TCU 155/2002) , dispõe no sentido de julgamento das contas como irregular e aplicação de multa, para a não apresentação da prestação de contas no prazo regular, conforme registrado nos arts. 209, §3º, e 268, inc. I, não obstante, deve-se observar também o § 4º do art. 209, nos seguintes termos (grifo nosso) :
'Art. 209. O Tribunal julgará as contas irregulares quando evidenciada qualquer das seguintes ocorrências:
I - omissão no dever de prestar contas;
§ 3º Contas que não consigam demonstrar por outros meios a boa e regular aplicação dos recursos poderão ser julgadas irregulares, nos termos do inciso II do caput, sem prejuízo da imputação de débito.
§ 4º Citado o responsável pela omissão de que trata o inciso I, bem como instado a justificar essa omissão, a apresentação posterior das contas, sem justificativa para a falta, não elidirá a respectiva irregularidade, podendo o débito ser afastado caso a documentação comprobatória das despesas esteja de acordo com as normas legais e regulamentares e demonstre a boa e regular aplicação dos recursos, sem prejuízo de aplicação da multa prevista no inciso I do art. 268.
Art. 268. O Tribunal poderá aplicar multa, nos termos do caput do art. 58 da Lei nº 8.443, de 1992, atualizada na forma prescrita no §1º deste artigo, aos responsáveis por contas e atos adiante indicados, observada a seguinte gradação:
I - contas julgadas irregulares, não havendo débito, mas comprovada qualquer das ocorrências previstas nos incisos I, II e III do caput do art. 209, no valor compreendido entre cinco e cem por cento do montante definido no caput deste artigo;'
	29.1. Registra-se que esses dispositivos do RITCU estão em consonância com o previsto na Lei Orgânica do TCU, Lei 8.443/1992, arts. 16, inc. III, alínea a, 19, parágrafo único, 58, inc. I.
30. Dessa forma, a Lei Orgânica do TCU, alínea a do inc. III do art. 16, define como irregularidade grave a omissão na prestação de contas e determina, se for o caso, a aplicação de multa. Em outras palavras, ao aprovar essa Lei, o legislador inseriu no ordenamento jurídico que a omissão na prestação de contas deve levar ao julgamento das contas pela irregularidade, quando caracterizada temporalmente a omissão, não cabendo qualquer outra deliberação do TCU em sentido contrário, conforme alegado pela defesa.
31. Já o que o RITCU dispôs foi tão somente disciplinar em que momento a omissão, ou seja, o não cumprimento do prazo previsto para a apresentação da prestação de contas, passa a configurar irregularidade com aplicação de multa, admitindo o afastamento dessa irregularidade se somente se apresentada justificativa para o atraso.
	31.1. Sendo assim, o TCU entende, conforme art. 209, § 4º, do RITCU, que a data limite que torna a omissão passível de julgamento pela irregularidade, inerente ao não cumprimento do prazo previsto para a apresentação da prestação de contas, é a da notificação da audiência do responsável pelo TCU, para apresentação das razões de justificativa. Nesse contexto, somente é afastada essa irregularidade se a defesa lograr justificar, de forma satisfatória, o atraso para o não cumprimento da apresentação das contas dentro do prazo fixado.
32. Nesse sentido, vasta jurisprudência do TCU, ao longo do tempo, corrobora a análise apresentada até aqui, a exemplo de:
'A apresentação extemporânea da prestação de contas, sem atenuantes que justifiquem o atraso, porém com elementos que comprovem a boa e regular aplicação dos recursos, permite a exclusão do débito, mas não elide a omissão inicial, cabendo o julgamento pela irregularidade das contas com aplicação de multa.' (Acórdão 1217/2019-TCU-Plenário. Relator Walton Alencar Rodrigues) 
'A apresentação intempestiva de documentação comprovando a boa e regular aplicação dos recursos financeiros recebidos da União elide o débito, mas não afasta a omissão inicial do gestor, ensejando a irregularidade das contas com a aplicação de multa ao responsável.' (Acórdão 4838/2017-TCU-Segunda Câmara. Relator Marcos Bemquerer Costa) 
'A apresentação intempestiva das contas poderá elidir o débito em face da comprovação da aplicação regular dos recursos. Todavia, ela não sana a irregularidade inicial do gestor  (omissão de prestar contas dos recursos recebidos) .' (Acórdão 4887/2015-TCU-Primeira Câmara. Relator Benjamin Zymler) 
'A apresentação intempestiva dos elementos que comprovam a aplicação regular de recursos de convênio não sana a omissão no dever de prestar contas. Nesse caso, o débito é afastado, mas a omissão continua a representar falta grave, ensejando a irregularidade das contas do gestor, com incidência de multa.' (Acórdão 7402/2011-TCU-Primeira Câmara. Relator Marcos Bemquerer Costa) 
'A intempestiva apresentação de documentos comprobatórios da aplicação dos recursos na finalidade do convênio, necessariamente integrantes da prestação de contas, pode elidir o débito, se comprovada a sua regular aplicação, mas não sana a grave irregularidade inicial, caracterizada pela omissão, e implica o julgamento pela irregularidade das contas e a aplicação de multa ao gestor.' (Acórdão 6273/2010-TCU-Primeira Câmara. Relator Walton Alencar Rodrigues) 
'A omissão na prestação de contas é causa suficiente para decretação da irregularidade das contas e aplicação de multa. A simples apresentação intempestiva e forçada de documentos de despesas tem natureza de prova desconstitutiva do débito, quando houver, mas não da omissão consumada.' (Acórdão 560/2008-TCU-Primeira Câmara. Relator Augusto Nardes) 
'A apresentação intempestiva de documentos integrantes da prestação de contas, pode elidir o débito, no caso de comprovada aplicação regular dos recursos, mas não sana a omissão inicial do gestor, e importa no julgamento pela irregularidade das contas e aplicação de multa.' (Acórdão 1349/2006-TCU-Segunda Câmara. RelatorUbiratan Aguiar) 
'A apresentação intempestiva de contas, que poderia ser relevada por meio do julgamento pela regularidade com ressalvas, é aquela em que o gestor não cumpre o prazo previsto para apresentação das contas, porém o faz espontaneamente. Aqueles que deixam de prestar contas e só o fazem quando instados a tal, não são intempestivos, mas omissos, sendo as contas irregulares.' (Acórdão 1678/2005-TCU-Primeira Câmara. Relator Marcos Vinicios Vilaça.) 
33. Essa posição majoritária do Tribunal está muito bem explicitada e fundamentada no voto revisor do Ministro Walton Alencar Rodrigues que foi acatado na deliberação do Acórdão 1217/2019-TCU-Plenário, cujo excerto, transcreve-se: 
'Trata-se de processo de tomada de contas especial, instaurada contra gestor de recursos públicos federais, que se omitiu no dever de prestar contas.
O julgamento pela irregularidade das contas de gestor, que não as apresentou no tempo e no modo exigidos pela lei, decorre diretamente de expresso comando legal, materializado no art. 16, III, a da Lei 8.443/92.
Veja-se que a irregularidade decorre de literal interpretação da norma jurídica e não de exegese evolutiva, adotada por esta Corte, por razões de conveniência. A propósito, eis os termos da Lei 8.443/92, in verbis:
'Art. 16. As contas serão julgadas: ...
III - irregulares, quando comprovada qualquer das seguintes ocorrências:
Omissão no dever de prestar contas; ...'
A questão da omissão na prestação de contas e dos seus efeitos não é nova, tendo já o Tribunal a enfrentado, em diversas ocasiões, prevalecendo o entendimento esposado pela norma no sentido dos julgamentos pela irregularidade das contas.
Além disso, a elisão do débito, mediante a apresentação da prestação de contas, após a atuação deste Tribunal, não sana a irregularidade decorrente da omissão do gestor no dever de prestar contas. Esse excepcional efeito poderia advir da apresentação de fundamentadas, aceitáveis e pertinentes justificativas para o atraso, como seria o caso de furacões, enchentes e outros acidentes naturais.
O E. Ministro Carlos Átila, no voto proferido no Acórdão 327/1995-TCU-Primeira Câmara, já defendia a tese de que a omissão no dever de prestar contas, por si só, constitui razão bastante para o julgamento pela irregularidade, por configurar grave infração à norma legal.
Da mesma forma, o E. Ministro Adhemar Ghisi, no voto proferido no Acórdão 208/1996-TCU-Segunda Câmara, quando considerou que solução diversa equivaleria a transformar esta Corte de Contas em espécie de órgão cobrador de contas, ao invés de julgador, como, obviamente, é o seu papel constitucional.
A propósito, não houve nenhuma modificação, no quadro legal, que justificasse a alteração de entendimento, a partir de nova exegese da legislação em vigor, consolidada no Estatuto do Tribunal de Contas da União, a Lei 8.443/92.
O administrador público que, após assinar convênios, acordos, ou ajustes públicos, comprometendo-se a prestar contas dos recursos recebidos, no prazo nele determinado, e não as presta, no devido tempo, viola o princípio constitucional do dever de prestar contas, insculpido dentre os princípios constitucionais sensíveis, ou seja, dentre os que autorizam a União intervir nos Estados e os Estados nos Municípios (art. 34, VII, d; 35, II, da CF) .
O parágrafo único do art. 70, da Constituição Federal, expressamente determina a prestação de contas de qualquer pessoa física ou jurídica, pública ou privada, que utilize, arrecade, guarde, gerencie ou administre dinheiros, bens e valores públicos ou pelos quais a União responda, ou que, em nome desta, assuma obrigações de natureza pecuniária.
No âmbito infraconstitucional, o art. 1º, inciso VII, do Decreto-Lei 201/67, define como infração penal o descumprimento de tal dever:
'Art. 1º. São crimes de responsabilidade dos prefeitos municipais, sujeito ao julgamento do Poder Judiciário, independentemente do pronunciamento da Câmara de Vereadores: (...) 
VII - deixar de prestar contas no devido tempo, ao órgão competente, da aplicação de recursos, empréstimos, subvenções ou auxílios internos e externos, recebidos a qualquer título;'
A norma incriminadora possui o elemento objetivo 'no devido tempo', o que significa dizer que não exclui o crime de omissão no dever de prestar contas o fato de prestá-las intempestivamente, após cobrança do órgão de controle. Se o administrador não prestar contas, no prazo acordado, nos termos do convênio, estará omisso no dever de prestar contas e terá as contas julgadas irregulares. Tanto faz se tiver o administrador desviado a totalidade dos recursos ou se os tiver aplicado regularmente. A única diferença das duas situações seria a existência, ou não, de débito. A norma penal é expressa ao fazer referência ao tempo em que deveria ter sido realizada a prestação de contas, sob pena de configurar omissão, mesmo que posteriormente o responsável venha a prestá-las.
Desta forma, mesmo que possível ao gestor apresentar as contas em fase posterior a que se encontra o processo, não teria êxito em elidir a irregularidade da omissão, que é penalmente relevante na configuração do tipo do crime de responsabilidade.
Ao julgar o Recurso Especial 140.729-GO, a 5ª Turma do E. Superior Tribunal de Justiça entendeu que há justa causa para a ação penal na conduta típica do prefeito municipal que se omite em prestar contas ao órgão competente, nos prazos e condições fixados em lei, a teor do que dispõe o art. 1º, inc. VI, do Decreto-lei 201/67. Da mesma forma, o RE
142.167-GO também se referiu ao elemento temporal, no caso de prefeito 'que deixa de prestar contas de sua administração no prazo legal'.
No âmbito do TCU, o legislador ordinário relacionou expressamente o simples fato da omissão no dever de prestar contas como causa suficiente para o julgamento das contas como irregulares (Lei 8.443/92, art. 16, III, a) 
[...]
A única forma de afastar o débito do gestor inicialmente omisso decorre da regularidade dos gastos, fato que, por si só, não afasta a irregularidade proveniente da omissão. Essa exatamente a hipótese a que se refere o parágrafo único do artigo 19 da Lei Orgânica do TCU, ao citar a alínea a e prever a possibilidade de o responsável ter suas contas julgadas irregulares, por omissão, sem débito.
Por força do texto legal, devidamente regulamentado por meio do § 4º do artigo 209 do Regimento Interno do TCU, a comprovação intempestiva da regularidade dos dispêndios, com o correspondente afastamento do débito, só pode resultar no julgamento pela regularidade das contas, quando a omissão é plenamente justificada.
A tese contrária, no sentido de que a posterior comprovação de regularidade de gastos tem o condão de afastar a omissão, sem a apresentação de justificativas verossímeis e aceitas, torna inútil ou inaplicável a hipótese prevista na lei.
É evidente que uma disposição legal não deve ser interpretada de modo que se torne inaplicável.
Não deve prosperar o entendimento de que a alínea a do inciso III do artigo 16 não seria aplicável a casos semelhantes ao que ora se discute, porque a lei, como demonstrado, já tratou da questão.
Assim, a lei faculta ao gestor omisso a comprovação da regularidade da aplicação dos recursos, com o objetivo de afastar-lhe a imputação de débito, sem, contudo, afastar a irregularidade decorrente da omissão, a menos que esta seja suficientemente justificada.
Esse entendimento é o único em consonância com todas as referências legais anteriormente citadas, que enfatizam não só o dever constitucional de prestar contas do bom uso dos recursos públicos geridos, mas, também, a importância de essa obrigação ocorrer no prazo e na forma devidas, sob pena de comprometer e até mesmo impedir o controle a cargo dos órgãos concedentes e dos órgãos de controle interno e externo.
Tal comprometimento, no âmbito deste Tribunal, percebe-se nos inúmeros casos em que a prestação de contas é realizada de forma extemporânea, após longa omissão dos responsáveis, ocasiões em que, salvo raríssimas exceções, há certa condescendência na análise de documentos apresentados a título de prestação de contas, quando, na verdade, tal análise deveria ser extremamente criteriosa, afastando a regularidade da despesa, cujo aproveitamento pela sociedade não restasse comprovado.
A redação atual do Regimento Interno do TCU veio disciplinar a possibilidade de o gestor justificar sua omissão, com a consequente possibilidade de o gestor lograr sanar o débito e a omissão, o que conduziria à regularidade das contas.
[...]
Veja-se que a nova redação, agora albergada no § 4º, do art. 209 do RI/TCU, menciona a necessidade de que o gestor seja instado a justificar sua omissão, deixando assente que a apresentação intempestiva das contas, desacompanhadas das devidas justificativas, não afasta a irregularidade.
'§ 4º Citado o responsável pela omissão de que trata o inciso I, bem como instado a justificar essa omissão, a apresentação posterior das contas, sem justificativa para a falta, não elidirá a respectiva irregularidade, podendo o débito ser afastado caso a documentação comprobatória das despesas esteja de acordo com as normas legais e ser afastado caso a documentação comprobatória das despesas esteja de acordo com as normas legais e regulamentares e demonstre a boa e regular aplicação dos recursos, sem prejuízo de aplicação da multa prevista no inciso I do art. 268.'
O disposto na norma transcrita guarda perfeita compatibilidade com as hipóteses legais contidas na Lei Orgânica do TCU e constitui redação mais consentânea com a jurisprudência vigente. O gestor omisso somente poderá ter suas contas julgadas sem débito se, evidentemente, vier a prestá-las, após configurada a omissão e ser instado pelo Tribunal a fazê-lo, e lograr comprovar a correta aplicação dos recursos públicos.
Mas a comprovação do correto emprego das verbas federais não implica a regularidade das contas, uma vez que permanece a irregularidade da omissão. Nesses casos a lei prevê a hipótese de incidência expressa e obrigatória do julgamento pela irregularidade das contas do gestor omisso, mas sem débito.
A tese contrária implica tornar necessariamente ineficaz e sem aplicação comando legal expresso, vigente e absolutamente conforme a Constituição, enfraquecendo as normas legais e as normas expressas, constantes do convênio, assinado pelos responsáveis que, deliberadamente, optam por descumprir os prazos.
O Regimento Interno, de forma razoável, permite afastar a irregularidade das contas em caso de omissão apenas se o gestor justificar devidamente a falta cometida, ou seja, demonstrar, de forma cabal, a impossibilidade de ter prestado suas contas tempestivamente.
[...]
Por essas razões, com as devidas vênias, não há fundamento para alteração de entendimento consolidado, no sentido de apenar o gestor omisso somente com a aplicação da multa do artigo 58, II, da Lei Orgânica do TCU, julgando suas contas regulares com ressalva.
Considerando o exposto e em consonância com o Ministério Público junto ao TCU, manifesto-me pela irregularidade das contas de [responsável 1] e de [responsável 2], aplicando-lhes a multa prevista no artigo 58 da Lei 8.443/1992.'
34. Ressalta-se que a omissão inicial no dever de prestar contas, irregularidade cuja responsabilidade recai sobre Gilberto Braga Queiroz, movimentou desnecessariamente a máquina administrativa, despendendo recursos humanos e materiais no âmbito do FNDE, da Controladoria-Geral da União e do Tribunal de Contas da União. 
	34.1.  Esse dispêndio desnecessário, diga-se de passagem, constitui a principal motivação das decisões supracitadas. Sobre o assunto, oportuno mencionar excerto do Voto do Exmo. Ministro Raimundo Carreiro, condutor do Acórdão 4460/2011-TCU-Segunda Câmara, in verbis: 
'Logo, na medida em que sua omissão ensejou a movimentação de toda a máquina administrativa no âmbito interno e externo, imperioso que seja apenada, pois constitui conduta grave, além de violar a Constituição Federal, a Lei nº 8.443/92 e o próprio convênio que geriu. 
Por este motivo, em que pese elidido esteja o débito, impõe-se o julgamento pela irregularidade das contas e a aplicação de multa.'
35. Dessa forma, como, no caso concreto, a defesa do responsável não logrou apresentar razão de justificativa que explique de forma satisfatória porque a prestação de contas não foi apresentada até o prazo previsto de 15/2/2018, apresentando-a somente em 2/1/2020 (peça 31) , após instado pelo TCU em audiência, em 20/12/2019 (peça 28) , não resta outro encaminhamento senão propor o julgamento das contas pela irregularidade com aplicação de multa.
Prescrição da Pretensão Punitiva
36. Vale ressaltar que a pretensão punitiva do TCU, conforme Acórdão 1441/2016-TCU-Plenário, Relator: Benjamin Zymler, que uniformizou a jurisprudência acerca dessa questão, subordina-se ao prazo geral de prescrição indicado no art. 205 do Código Civil, que é de dez anos, contado da data de ocorrência da irregularidade sancionada, nos termos do art. 189 do Código Civil, sendo este prazo interrompido pelo ato que ordenar a citação, a audiência ou a oitiva do responsável.
37. No caso em exame, não ocorreu a prescrição, uma vez que a irregularidade sancionada ocorreu em 16/2/2018, e o ato de ordenação da citação ocorreu em 29/11/2019.
CONCLUSÃO
38. Em face da análise realizada na sessão 'Exame Técnico' da presente instrução, não obstante a emissão de Nota Técnica pela insuficiência da documentação intempestiva, apresentada a título de prestação de contas do Pnae/2017, devese afastar o possível débito imputado inicialmente ao responsável.
39. Por outro lado, considerando que a documentação intempestiva da prestação de contas foi inserida no SiGPC em 2/1/2020 (peça 31) , posterior, portanto, à notificação da audiência, em 20/12/2019 (peça 28) , as contas de Gilberto Braga Queiroz devem ser julgadas irregulares, cabendo, ainda, em face da gravidade da conduta, a aplicação da multa prevista no art. 58, inciso I, da Lei 8.443/1992. 
40. Em acréscimo, registra-se que, conforme registrado no item 5, alínea d, do anexo 'Informações Complementares' do Ofício 13904/2019 (peça 24) , a juntada de documentação a título de prestação de contas não exclui a necessidade de fornecimento de justificativa para a omissão, consoante as disposições do art. 209, § 4º, do Regimento Interno do TCU, in verbis:
'§ 4º Citado o responsável pela omissão de que trata o inciso I, bem como instado a justificar essa omissão, a apresentação posterior das contas, sem justificativa para a falta, não elidirá a respectiva irregularidade, podendo o débito ser afastado caso a documentação comprobatória das despesas esteja de acordo com as normas legais e regulamentares e demonstre a boa e regular aplicação dos recursos, sem prejuízo de aplicação da multa prevista no inciso I do art. 268.'
41. Portanto, como a apresentação da documentação encaminhada intempestivamente a título de prestação de contas (peça 30 e 31) ocorreu após a notificação do responsável, persiste a omissão no dever de prestar contas, no tempo devido. 
42. Assim, uma vez que a Nota Técnica (peça 42) não altera os limites objetivos da notificação do TCU (peça 24) , permanecendo a ausência de justificativas para omissão no tempo devido do dever de prestação pela qual o responsável foi instado a se manifestar nos autos, tornar-se despicienda nova convocação do responsável para se pronunciar nos autos, desta feita, especificamente sobre a nota técnica, haja vista não haver nenhum elemento novo capaz de direta ou indiretamente interferir na razão que motivou a instauração da TCE, qual seja, a omissão de prestar contas.
43. Por fim, como houve elementos que modificaram o entendimento acerca das irregularidades em apuração, com exclusão da irregularidade inerente ao débito, altera-se a matriz de responsabilização apresentada anteriormente (peça 19) , quando da elaboração da instrução da peça 20, que propôs a citação e audiência do responsável, para substituí-la pela nova matriz em anexo, ao final da presente instrução."
5.               Com essas considerações, a SecexTCE oferece ao Tribunal a proposta de encaminhamento que se segue (peças 43 a 45) :
5.1. julgar irregulares as contas do Sr. Gilberto Braga Queiroz, nos termos dos arts. 1º, inciso I, 16, inciso III, alínea b, e 19, parágrafo único, da Lei 8.443/1992, c/c o art. 23, inciso III, da mesma Lei, e nos arts. 1º, inciso I, 209, inciso II, e 214, inciso III, do Regimento Interno;
5.2. aplicar ao Sr. Gilberto Braga Queiroz a multa prevista no art. art. 58, inciso I, da Lei 8.443/1992;
	5.3. autorizar, com fundamento no art. 26 da Lei 8.443/1992, o parcelamento, caso requerido, e a cobrança judicial da dívida, nos termos do art. 28, inciso II, da Lei 8.443/1992;
5.4. encaminhar cópia da deliberação que vier a ser proferida ao Fundo Nacional de Desenvolvimento da Educação e ao responsável;
5.5. informar ao Fundo Nacional de Desenvolvimento da Educação e ao responsável que a deliberação que vier a ser proferida, acompanhada do Relatório e do Voto que a fundamentam, está disponível para a consulta no endereço www.tcu.gov.br/acordaos, além de esclarecer que, caso requerido, o TCU poderá fornecer sem custos as correspondentes cópias, de forma impressa.
6.	O responsável encaminhou a este Tribunal nova documentação que foi acostada aos autos à peça 46.
7.	O Ministério Público junto a este Tribunal, representado pelo Procurador Rodrigo Medeiros de Lima (peça 47) , concordou com o posicionamento da unidade técnica, ressaltando que os novos elementos acostados aos autos à peça 46 eram repetições de outros documentos que já foram analisados pela unidade técnica deste Tribunal (peça 42, p. 1-6) , de tal forma que "não há impacto ao exame realizado pela Secex/TCE por meio da instrução à peça 43".
	É o Relatório.

Abdon Clementino de Marinho (OAB/MA 4.980); Raimundo Nonato Ribeiro Neto (OAB/MA 4.921); e Welger Freire dos Santos (OAB/MA 4.534).

Procurador Rodrigo Medeiros de Lima.

TOMADA DE CONTAS ESPECIAL. PROGRAMA NACIONAL DE ALIMENTAÇÃO ESCOLAR. EXERCÍCIO DE 2017. OMISSÃO NO DEVER DE PRESTAR CONTAS. CITAÇÃO. AUDIÊNCIA. APRESENTAÇÃO POSTERIOR DE DOCUMENTOS QUE AFASTAM O DÉBITO. AUSÊNCIA DE JUSTIFICATIVA PARA PRESTAÇÃO DE CONTAS A DESTEMPO. CONTAS IRREGULARES SEM A IMPUTAÇÃO DE DANO AO ERÁRIO. APLICAÇÃO DE MULTA. A apresentação extemporânea da prestação de contas, sem atenuantes que justifiquem o atraso, porém com elementos que comprovem a boa e regular aplicação dos recursos, permite a exclusão do débito, mas não elide a omissão inicial, cabendo o julgamento pela irregularidade das contas com a aplicação de multa.

TOMADA DE CONTAS ESPECIAL (TCE)

Secretaria de Controle Externo de Tomada de Contas Especial - SecexTCE.

A presente Tomada de Contas Especial foi instaurada pelo Fundo Nacional de Desenvolvimento da Educação - FNDE contra o Sr. Gilberto Braga Queiroz, ex-prefeito Luís Domingues/MA (gestão 2017/2020) , em face da omissão no dever de prestar contas dos recursos repassados àquela municipalidade, por força do Programa Nacional de Alimentação Escolar - Pnae, no exercício de 2017.
2.	As verbas do Pnae transferidas ao município de referência totalizaram R$ 122.981,40 no correspondente exercício financeiro (peça 3) , com prazo para prestação de contas dessas verbas findando em 15/02/2018.
3.	O tomador de contas concluiu que houve prejuízo ao erário equivalente ao valor integral recebido pelo ente político, imputando a responsabilidade pelo dano ao Sr. Gilberto Braga Queiroz.
4.	Nesta Corte de Contas, a Secretaria de Controle Externo de Tomada de Contas Especial - SecexTCE, com base em delegação de competência deste Relator, deflagrou a citação (para que ressarcisse o débito e/ou oferecesse suas alegações de defesa) e a audiência do ex-alcaide, nos seguintes termos (peça 27) : 
	4.1. citação: "não comprovação da boa e regular aplicação dos recursos federais repassados ao município de Luís Domingues/MA, em face da omissão no dever de prestar contas dos valores transferidos, no âmbito do Programa Nacional de Alimentação Escolar (Pnae) , no exercício de 2017, cujo prazo encerrou-se em 15/2/2018"; 
	4.2. audiência: "não cumprimento do prazo originalmente estipulado para prestação de contas do Programa Nacional de Alimentação Escolar (Pnae) , cujo prazo encerrou-se em 15/2/2018."
5.	O responsável trouxe ao descortino do Tribunal documentação encaminhada ao FNDE, a título de prestação de contas, com o objetivo de comprovar o regular emprego dos recursos em questão (peças 30 e 31) . 
6.	No despacho que proferi à peça 35, acolhi a proposta da unidade técnica (peça 31) e   autorizei a realização de diligência junto ao Fundo Nacional de Desenvolvimento da Educação - FNDE, para encaminhamento, no prazo de 30 (trinta) dias, das seguintes informações/documentos:
	a) cópia de Nota Técnica a ser expedida em face da prestação de contas intempestiva dos recursos do Pnae/2017, recebidos pelo Município de Luís Domingues/MA;
	b) informações sobre a pertinência e a possibilidade de os documentos oferecidos servirem de subsídio ao exame de mérito por parte do TCU. 
7.	Em resposta à diligência realizada, o FNDE encaminhou o Parecer 3584/2020/DIAPC/COECS/CGPAE/DIRAE (peça 42, p. 9 e 10) que concluiu pela inexistência de prejuízo ao erário, mas apontou impropriedades e/ou irregularidades as quais embasaram a posição daquele fundo pela aprovação com ressalvas da prestação de contas da Prefeitura Municipal de Luís Domingues/MA, referente à execução do Pnae relativa ao exercício de 2017.
8.	No que concerne ao exame no âmbito desta Corte de Contas, a unidade técnica considerou que os elementos trazidos aos autos não seriam suficientes, isoladamente, para ensejar a irregularidade das contas, pois restou comprovada a adequabilidade das despesas realizadas com a utilização dos recursos do Pnae/2017, não havendo débito a ser imputado ao gestor.  
9.	Por outro lado, permaneceu injustificada a irregularidade relacionada à omissão no dever de prestar contas, tendo em vista que o responsável não encaminhou, em resposta à audiência realizada, qualquer documentação que contemplasse justificativas para esse atraso de quase dois anos para a apresentação da prestação de contas, uma vez que o prazo previsto era até 15/02/2018 e a efetivação somente ocorreu em 02/01/2020 (peça 31) , após o prefeito ter sido instado por essa Corte de Contas a se manifestar.
10.	Por conseguinte, a Secretaria instrutiva propôs julgar irregulares as contas do Sr. Gilberto Braga Queiroz, com fulcro nos arts. 1º, inciso I, 16, inciso III, alínea b, e 19, parágrafo único, da Lei 8.443/1992, com a aplicação da multa prevista no art. 58, inciso I, da Lei 8.443/1992, tendo o Ministério Público de Contas concordado com esse encaminhamento sugerido pela SecexTCE.
11.	Após esse breve histórico da análise de mérito e do desfecho proposto para este processo, passo ao exame das questões que permeiam os autos e da defesa trazida ao conhecimento do Tribunal pelo ex-gestor.
12.	Primeiramente, cumpre ressaltar que as prestações de contas recebidas pelo FNDE têm natureza essencialmente declaratória, pois, em consonância com a sistemática e as regras que regulam o Pnae, as ações de fiscalização mais relevantes cabem ao Conselho de Alimentação Escolar - CAE, colegiado incumbido de acompanhar a aplicação dos recursos federais e de receber e analisar a prestação de contas (Resolução CD/FNDE 26, de 17/6/2013) . Logo, o CAE constitui-se em importante instância de controle sobre a correção do uso dos recursos em tela.
13.	Nesse sentido, importante ressaltar a necessidade de constar, no acervo probatório, o Parecer do Conselho de Alimentação Escolar, documento considerado pelo Tribunal como essencial à regular prestação de contas, conforme farta jurisprudência (Acórdãos 3.871/2019, de minha relatoria, e 4.811/2016, de relatoria da Ministra Ana Arraes, ambos desta 2ª Câmara, dentre outros) .
14.	Diante desse contexto, destaco a extrema relevância de se trazer à baila o posicionamento do Parecer do Conselho de Alimentação Escolar para verificar se os elementos comprobatórios das despesas realizadas pelo ex-alcaide são suficientes para atestar a adequada utilização das verbas em questão.
15.	Por oportuno, transcrevo a seguir trecho do Parecer 3584/2020/DIAPC/COECS/ CGPAE/DIRAE (peça 42, p. 10) que aduz:
2.2.1. "O Conselho de Alimentação Escolar (CAE) , conforme atribuições definidas no Art. 35 da Resolução CD/FNDE nº 26, de 17 de junho de 2013, emitiu o Parecer Conclusivo, de 08/01/2020, disponível no Sistema de Gestão de Conselhos (SIGECON) , informando que não houve prejuízo financeiro na gestão e concluindo pela aprovação da prestação de contas." (grifos acrescidos) 
16.	O que se observa é que a prestação de contas apresentada contemplou elementos de prova que expressam o nexo de causalidade entre os recursos federais recebidos sob a égide do Pnae/2017 e as despesas realizadas, tendo sido efetuadas restritamente compras relacionadas com a merenda escolar. 
17.	Anuo, portanto, ao entendimento contido nos pareceres uniformes destes autos, no sentido de que restou comprovada a boa e regular utilização dos aludidos recursos públicos federais transferidos à municipalidade pelo FNDE, por força do Pnae, durante o exercício financeiro de 2017.
18.	Diante desse contexto, compreendo que a prestação de contas oferecida pelo gestor deve ser acolhida pelo Tribunal, não havendo débito quantificado nos autos. 
19.	Afastado o dano ao erário, passo ao exame da omissão no dever de prestar contas. Conforme mencionado alhures, o alcaide também foi instado a se manifestar nos autos, mediante audiência, pelo "não cumprimento do prazo originalmente estipulado para prestação de contas do Programa Nacional de Alimentação Escolar". 
20.	Importante ressaltar que o gestor se manteve silente, não tendo apresentado qualquer argumentação como justificativa para o não cumprimento do prazo originalmente estipulado para prestação de contas do Pnae.
21.	Cumpre destacar que a imposição de prestar contas para aqueles que recebem verbas federais é uma obrigação que deriva do ordenamento jurídico, especialmente do art. 70, parágrafo único, da Constituição Federal.
22.	O que se observa, portanto, é que essa situação fática (comprovação da boa utilização das verbas repassadas) não afasta automaticamente a omissão inicial irregular do responsável no seu dever constitucional e legal de prestar contas, conforme o remansoso entendimento desta Casa de Contas sobre a matéria. Nesse sentido, sirvo-me da ferramenta de pesquisa do Tribunal "Jurisprudência Selecionada" para reproduzir excerto de recente julgado que confirma essa linha de intelecção: 
"A apresentação extemporânea da prestação de contas, sem atenuantes que justifiquem o atraso, porém com elementos que comprovem a boa e regular aplicação dos recursos, permite a exclusão do débito, mas não elide a omissão inicial, cabendo o julgamento pela irregularidade das contas com aplicação de multa." 
 (Acórdão 1217/2019-TCU-Plenário, rev. min. Walton Alencar Rodrigues) .
23.	De ressaltar que a jurisprudência supra está integralmente harmonizada com o Regimento Interno do TCU, verbis:
"Art. 209. O Tribunal julgará as contas irregulares quando evidenciada qualquer das seguintes ocorrências: 
I - omissão no dever de prestar contas;
 (...) 
§ 4º Citado o responsável pela omissão de que trata o inciso I, bem como instado a justificar essa omissão, a apresentação posterior das contas, sem justificativa para a falta, não elidirá a respectiva irregularidade, podendo o débito ser afastado caso a documentação comprobatória das despesas esteja de acordo com as normas legais e regulamentares e demonstre a boa e regular aplicação dos recursos, sem prejuízo de aplicação da multa (...) ."
24.	Frise-se bem que o adiamento na prestação das contas só pode ser consentido em hipóteses excepcionais em que houver razões aceitáveis que legitimem a impossibilidade de apresentá-la no prazo previsto. No caso dos autos, o ex-prefeito foi instado a se manifestar sobre o não cumprimento do prazo originalmente estipulado para prestação de contas, mas não ofereceu qualquer justificativa para esse quesito de audiência. 
25.	Diante desse contexto, acolho a proposta de encaminhamento da unidade técnica na linha de que o Tribunal julgue irregulares as contas do Sr. Gilberto Braga Queiroz, contudo, entendo que o fundamento legal que melhor se adequa ao caso é o art. 16, inciso III, alínea a, da Lei 8.443/1992, ante a omissão injustificada no dever de prestar contas, com aplicação da multa prevista no art. 58, inciso I, da mesma lei.
26.	Cumpre ainda autorizar o parcelamento da dívida, se solicitado, e a cobrança judicial, bem como encaminhar cópia do Acórdão a ser adotado à Procuradoria da República no Estado do Maranhão, nos termos do art. 209, § 7º, do Regimento Interno do TCU.
	Ante o exposto, manifesto-me por que seja aprovada a deliberação que ora submeto a este Colegiado.
T.C.U., Sala das Sessões, em 23 de fevereiro de 2021.
  
MARCOS BEMQUERER COSTA 
Relator